【裁判字號】    96,易,1308
【裁判日期】    970625
【裁判案由】    誹謗
【裁判全文】
臺灣高雄地方法院刑事判決              96年度易字第1308號
公  訴  人  臺灣高雄地方法院檢察署檢察官
被      告  丙○○
選任辯護人  蘇精哲  律師
            王建元  律師
            鍾秀瑋  律師
上列被告因誹謗等案件，經檢察官提起公訴（96年度選偵字第25
號），本院判決如下：
    主  文
丙○○共同意圖使候選人不當選，以文字散布不實之事，足以生
損害於他人，處有期徒刑肆月，如易科罰金，以銀元參佰元即新
台幣玖佰元折算壹日。褫奪公權壹年。減為有期徒刑貳月，如易
科罰金，以銀元參佰元即新臺幣玖佰元折算壹日。褫奪公權壹年
。
    事  實
一、高雄縣岡山鎮第18屆灣裡里里長候選人登記日期為民國95年
    4 月9 日至同年4 月13日，丙○○與乙○○同為該屆里長選
    舉候選人，乙○○並為該里第17屆現任里長。丙○○竟與其
    女婿辛○○、競選總幹事己○○共同基於意圖使已登記參選
    乙○○不當選，以文字散布不實之事及基於散布文字，指摘
    足以毀損乙○○名譽之事之犯意聯絡，自民國95年5 月間某
    日起迄高雄縣選舉委員會95年6 月4 日公告乙○○、丙○○
    二人為岡山鎮灣裡里第18屆里長候選人後之95年6 月6 日止
    之期間內，先由無犯意聯絡壬○○（即鐘哲仕）以在丙○○
    競選總部內取得高雄縣政府環境保護局「岡山垃圾資源回收
    （焚化）場營運階段回饋金管理運用委員會」95年度第1次
    會議之會議資料撰擬草稿後，交由辛○○、己○○討論後，
    再由辛○○修改宣傳單內容確定後打字、印刷，以「四年來
    乙○○架空回饋金灣裡里管理運用委員會，預算編列從未經
    過委員會討論，獨斷獨行…這四年乙○○你擁有近千萬元之
    回饋金怎麼A 掉了呢？」、「乙○○你把興建（營運）回饋
    金吐出來…揭穿乙○○浮報回饋金，挪用回饋金轉為里長交
    際金五萬元之真實內幕…四年來灣裡里的里民置身於被最基
    層的小官里長私相收受般虛報帳目，自編交際費200 多萬元
    ，任意揮霍的將回饋金吞掉」等具體指摘、傳述乙○○私吞
    回饋金，足以毀損乙○○名譽之不實內容，製作成為丙○○
    競選宣傳單2 份，分別以置放在丙○○競選總部任由選民取
    閱，或由丙○○競選總部不知情成員投入該里住戶之信箱內
    ，或由丙○○於95年6 月6 日帶領競選總部不知情成員前往
    該里內之花都社區發放之方式散布，致生損害於乙○○及該
    次里長選舉過程之純淨性。
二、案經乙○○訴請臺灣高雄地方法院檢察署檢察官偵查起訴。
    理  由
壹、證據能力部分：
一、被告以外之人，於審判外之言詞或書面陳述，除法律有規定
    者外，不得作為證據。刑事訴訟法第159 條第1 項定有明文
    。本件證人即告訴人乙○○於高雄縣調查站所為指述（95選
    他395 卷第16至17頁），屬於被告以外之人，於審判外之言
    詞或書面陳述，且查無例外得以之作為證據之各種情形，其
    所為之陳述應無證據能力。
二、按證人、鑑定人依法應具結而未具結者，其證言或鑑定意見
    ，不得作為證據。刑事訴訟法第158 條之3 定有明文。本件
    檢察官未令證人即告訴人乙○○於陳述前具結而為陳述（95
    選他395 卷第28至29頁），且查無依法不得令其具結之情形
    ，是上開偵查中之指述即無證據能力。
三、另卷附錄影光碟翻拍照片乃是以機械方式攝取現場情況而成
    ，並非供述證據，並無傳聞法則之適用，且亦查無其他不得
    作為證據之事由，應有證據能力。
四、按被告以外之人於審判外之陳述雖不符刑事訴訟法第159 條
    之1 至之4 等四條之規定，而經當事人於審判程序同意作為
    證據，法院審酌該言詞陳述或書面陳述作成時之情況，認為
    適當者，亦得為證據；當事人、代理人或辯護人於法院調查
    證據時，知有刑事訴訟法第159 條第1 項不得為證據之情形
    ，而未於言詞辯論終結前聲明異議者，視為有前項之同意，
    同法第159 條之5 定有明文。本件卷附宣傳單3 份，被告於
    本院準備程序時對於將前揭宣傳單列入本案作為證據方法，
    並無意見（見本院(一)卷第16頁），是本院審酌該宣傳單是告
    訴人蒐證取得，為認定本案犯罪事實所必要，及其作成時之
    情況，認為列作本件證據方法適當，自應認有證據能力。
貳、實體判決理由部分：
一、訊據被告丙○○固坦承有於95年6 月6 日傍晚，與其競選總
    部成員赴該里內之花都社區拜票，惟矢口否認有違反96年11
    月27日修正後公職人員選舉罷免法第104 條之罪，及加重毀
    謗罪嫌，並辯稱：當日在花都社區發放的文宣不是關於回饋
    金內容之文宣，也不知道上揭文宣從何而來云云。惟查：
  (一)按96年11月27日修正後公職人員選舉罷免法第104 條係以意
    圖使候選人當選或不當選，以文字、圖畫、錄音、錄影、演
    講或他法，散布謠言或傳播不實之事，足以生損害於公眾或
    他人者，為構成要件。是以文字、圖畫、錄音、錄影、演講
    或他法，散布謠言或傳播不實之事之行為人，於主觀上祗須
    有使候選人當選或不當選，於客觀上其所為足以生損害於公
    眾或他人，即與上開規定之構成要件該當。至於該行為是否
    足以左右選舉結果，則非所問。另按刑法第310 條第1 項規
    定，意圖散布於眾，而指摘或傳述足以毀損他人名譽之事者
    ，為誹謗罪，同條第2 項規定，散布文字、圖畫犯前項之罪
    ，處二年以下有期徒刑，拘役或一千元以下罰金，此為學理
    上所稱之「加重誹謗罪」，是由上開條文規定可知，加重誹
    謗罪之客觀不法構成要件為「以散布文字、圖畫之方式指摘
    或傳述足以毀損他人名譽之事」，主觀不法構成要件則為「
    誹謗故意（對於所指摘或傳述之事足以毀損他人名譽有所認
    識猶決意為之）」及「散布於眾之不法意圖」，凡有上開客
    觀之行為及主觀之犯意，即已該當於刑法第310 條第2 項、
    第1 項之「加重誹謗罪」之犯罪構成要件。然相對於個人名
    譽之保障，個人依其自由意志，將心中之確信以言語或其他
    形式表現於外之所謂「表見自由（包括言論、講學、著作、
    出版、傳播、討論、評論自由在內）」，同為憲法、法律所
    應保障之基本權利，國家應給予最大限度之維護，俾其實現
    自我、溝通意見、追求真理及監督各種政治或社會活動之功
    能得以發揮，故在表見自由與個人名譽之保障出現利益衝突
    時，法律不可一昧為保障個人名譽而犧牲表見自由，亦不可
    一昧為保障表見自由而犧牲個人名譽之保障，此際必須依比
    例原則權衡二個法益，劃定表見自由與個人名譽保障之適當
    界限，此即憲法第23條規定之旨。在行使表見自由而侵害個
    人名譽，而需討論是否適用刑罰予以處罰時，基於刑罰之謙
    抑性、最後手段性，更應避免過度侵害表見自由之情形出現
    。基此之故，刑法第310 條第3 項另規定：「對於所誹謗之
    事，能證明為真實者，不罰。但涉於私德而與公共利益無關
    者，不在此限」，亦即非涉於私德、與公共利益有關之事，
    倘能證明其為真實者，即阻卻前開加重誹謗罪構成要件之違
    法性；再者，對於所誹謗之事，客觀上雖不能證明其為真實
    ，然行為人主觀上對於所誹謗之事並非真實一事欠缺故意時
    ，仍屬欠缺阻卻違法事由主觀上之認知，而阻卻故意，是刑
    法第311 條第3 款另規定：以善意發表言論，對於可受公評
    之事，而為適當之評論者，不罰。至於行為人主觀上對於所
    誹謗之事並非真實一事究竟有無故意，亦即行為人主觀上是
    否具有惡意，不能片面由行為人或被誹謗人之立場觀察，且
    因意念係存於個人心中，並非審判者所能探知，故僅能觀察
    行為人究係本於何種依據，並有相當理由確信其為真實，而
    得據以散布文字、圖畫之方式指摘或傳述足以毀損他人名譽
    之事，此即司法院大法官會議第509 號解釋所謂「行為人雖
    不能證明言論內容為真實，但依其所提證據資料，認為行為
    人有相當理由確信其為真實者，即不能以誹謗罪之刑責相繩
    」之意旨，本院更認為，行為人就其所指摘或傳述之事，應
    盡其查證之義務，但行為人究應有何種程度之依據及查證義
    務，始能認其有相當理由確信其為真實，而屬善意發表言論
    ，應視行為人所發表言論之散布能力而定，倘僅屬市○○○
    街談巷議、充為茶餘飯後閒談聊天之資，自不能遽課發表言
    論之行為人以較高之查證義務；反之，倘係競選公職之候選
    人之言論，因利用競選總部成員以競選宣傳單之方式者，因
    散布能力較強，在小選區之里長公職選舉，依一般社會經驗
    ，發表言論者在發表言論之初理應更慎重，並經過相當思慮
    ，其自有較高之查證義務，始能謂其於發表言論之時非出於
    惡意。準此觀之，若行為人本身為參選公職選舉之候選人，
    並無任何依據，亦未盡任何查證，率行以製作不實內容宣傳
    單之方式加以傳述或指摘，依一般社會生活經驗觀察，自難
    認其並無惡意；反之，若已盡相當之查證，或依據相關資料
    ，就既存之特定事實本於合於經驗法則、論理法則之推理過
    程後，為個人所得意見之評斷或推理所得事實之評論，自仍
    屬善意而為適當之評論。而96年11月27日修正後公職人員選
    舉罷免法第104 條規定所保護之法益兼及個人名譽與公共利
    益之維護，與刑法第310 條保護之法益有所差別，並因而有
    較重之法定刑度規定，以及行為人必須有使候選人當選或不
    當選之意圖，因亦屬表見自由與其他法益衝突之情形，有關
    是否該當於本條構成犯罪之要件及判斷基準，仍與前開關於
    誹謗罪要件及判斷基準所揭櫫之意旨一致，先此敘明。
  (二)上揭被告丙○○於95年6 月6 日傍晚帶領競選總部不知情之
    成員前往岡山鎮灣裡里內之花都社區散發前揭有關回饋金之
    競選文宣乙節事實，除據證人即告訴人乙○○指述在卷（本
    院(一)卷第106 頁）外，並經證人丁○○在本院具結證稱：被
    告於95年6 月6 日傍晚帶他競選總部的人到花都社區發放的
    傳單是紅色的，內容是寫到跟回饋金用多少有關，標題為「
    乙○○你把興建回饋金營運回饋金吐出來」（本院(二)卷第31
    頁），及本院97年3 月26日當庭勘驗證人乙○○所提出花都
    社區95年6 月6 日之監視錄影光碟內容顯示，被告帶領競選
    總部成員前往該社區拜票，並散發紅色宣傳單無訛（本院(二)
    卷第33頁），及告訴人所提出前揭監視錄影光碟之翻拍照片
    9 幀（本院(一)卷第129 至131 、155 至156 頁）為證，堪以
    認定。又關於前揭宣傳單之製作過程，係由證人壬○○以被
    告競選總部內所取得之高雄縣環保局資料製作草稿，經過辛○○、己○○討論後，再由辛○○加以修改、打字、印刷而
    成，再透過置放在被告競選總部任由民眾取閱，或由競選總
    部不知情成員將前揭宣傳單發放在選民信箱，或由被告於95
    年6 月6 日傍晚帶領競選總部不知情之成員前往花都社區發
    放之方式散布之事實，業經證人壬○○於本院具結證稱：有
    人拿高雄縣環保局的資料給被告，告訴狀所附的宣傳單在被
    告競選總部有看過，己○○及辛○○在競選總部內開會，討
    論文宣內容時有講到前揭宣傳單這些內容，當時我建議不要
    寫的那麼尖酸刻薄，我幫忙寫文宣草稿，但用語比較沒有那
    麼激烈，後來看到文宣出來有A 掉的字眼，我也很驚訝，這
    些宣傳單有在信箱看過等語（本院(一)卷第36、200 至203 頁
    ）；證人己○○於本院亦具結證稱：被告競選總部有30幾人
    有人拿到宣傳單就去發放（本院(一)卷第115 頁）；證人辛○○於本院具結證稱：前揭宣傳單是壬○○到被告競選總部看
    到會議紀錄及被告提供95年度的會議資料，回去研究後，就
    寫了宣傳單草稿，後來我再加以打字、修改，當初將宣傳單
    印刷出來是想讓支持者知道被告競選的目的，有放在競選總
    部的桌上讓支持者取閱，知道被告競選訴求的內容，當時有
    跟被告說壬○○要寫宣傳單的事（本院(一)卷第117 至120 頁
    ）等節，大致相符，復有卷附之宣傳單2 份（95選他395 卷
    第7 至8 頁、本院(二)卷第39至42頁）、高雄縣政府環境保護
    局「岡山垃圾資源回收（焚化）廠營運階段回饋金管理運用
    委員會」95年度第1 次會議會議紀錄可稽，故關於前揭宣傳
    單之製作過程，係由證人壬○○以被告競選總部內所提供之
    高雄縣環保局資料製作草稿，經過辛○○、己○○討論後，
    再由辛○○加以修改、打字、印刷而成，透過置放在被告競
    選總部任由民眾取閱，或由競選總部不知情成員將前揭宣傳
    單發放在選民信箱，或由被告於95年6 月6 日傍晚帶領競選
    總部不知情之成員前往花都社區發放之方式散布之事實，亦
    堪認定。
  (三)被告雖辯稱不知道是誰製作前揭宣傳單，也未提供資料供他
    人製作前揭宣傳單，也沒有帶人去發放前揭宣傳單云云。惟
    查，前述高雄縣政府環境保護局關於岡山垃圾資源回收廠之
    營運回饋金的資料係不詳人士提供給被告後，被告將之置於
    競選總部內，先由證人壬○○執以製作內容較為溫和之草稿
    後，再由證人辛○○、己○○加以討論後，證人辛○○再加
    以修改成前揭內容後，打字、印刷而成乙節，前經證人壬○○、辛○○證述在卷，業如前述，足認證人壬○○憑以製作
    前揭宣傳單草稿之高雄縣環保局會議紀錄資料，確係由被告
    提供給壬○○使用，則被告空言否認提供前述高雄縣政府環
    境保護局之會議資料給證人壬○○、辛○○、己○○製作前
    揭宣傳單，顯不值採信。至於辛○○係被告之女婿、己○○
    是被告的競選總幹事，為被告競選里長期間相當倚重之親戚
    或競選幹部，對於渠等在被告競選總部內，以被告提供之資
    料，製作不實之文宣，用以攻擊競選對手之行為，實難諉為
    不知。
  (四)被告另辯稱伊雖曾擔任岡山鎮灣裡里回饋金管理委員會委員
    ，但不清楚乙○○使用回饋金之情形，故不知道告訴人是否
    侵吞回饋金云云。經查，被告自91年間起多年來擔任高雄縣
    岡山鎮灣裡里焚化廠營運回饋金管理委員會委員，並多次親
    自出席參與該委員會之會議，業經證人乙○○提出該委員會
    歷屆聯席會議之會議資料之簽到資料及紀錄為證（本院(二)卷
    第45至57頁），被告既為該委員會管理委員，並多次親自簽
    名出席參與會議，而回饋金的支用是經過該委員會討論，且
    是可以事後檢據核銷，亦為被告所不否認（本院(二)卷第116
    至118 頁）。另針對高雄縣岡山鎮焚化廠營運回饋金，高雄
    縣府環境保護局是交給岡山鎮公所運用，受回饋的公所則在
    年度之前，先編列回饋金執行計劃書，所以經費預算都是概
    估金額，實際金額都是以上一年度總進場噸數在次年度一、
    二月結算後簽給縣長提撥，再發文請鎮公所提變更計畫送到
    縣政府審核後，等錢核撥下來再請各里檢據核銷等語，業據
    證人甲○○、戊○○於本院具結證述屬實（本院(一)卷第121
    至122 頁、本院(二)卷第27至30頁），以被告擔任高雄縣岡山
    鎮灣裡里回饋金管理委員會委員多年，且實際多次參與該委
    員會會議之經驗，顯見被告對於該回饋金之預算編列、核銷
    之行政程序，理當知之甚詳，詎被告竟於上開宣傳單記載告
    訴人於擔任里長期間，未召開灣裡里回饋金管理運用委員會
    討論預算編列，而A 掉、浮報、挪用回饋金，顯有以文字散
    布不實之事，及指摘足以毀損告訴人名譽之事甚明。
  (五)被告之辯護人另辯稱上揭宣傳單之內容是可受公評之事項云
    云。惟所謂言論在學理上，可分為事實陳述及意見表達二者
    。事實陳述始有真實與否之問題，意見表達或對於事物之評
    論，因屬個人主觀評價之表現，即無所謂真實與否可言。而
    自刑法第310 條第1 項：「意圖散布於眾，而指摘或傳述足
    以毀損他人名譽之事者，為誹謗罪」、第3 項前段：「對於
    所誹謗之事，能證明其為真實者，不罰」規定文義觀之，所
    謂得證明為真實者，唯有事實。據此可徵，我國刑法第310
    條之誹謗罪所規範者，僅為事實陳述，不包括針對特定事項
    ，依個人價值判斷所提出之主觀意見、評論或批判，屬同法
    第311 條第3 款所定免責事項之意見表達，亦即所謂合理評
    論原則之範疇。經查：前揭宣傳單之內容分別記載「四年來
    乙○○架空回饋金灣裡里管理運用委員會，預算編列從未經
    過委員會討論，獨斷獨行…這四年乙○○你擁有近千萬元之
    回饋金怎麼A 掉了呢？」、「乙○○你把興建（營運）回饋
    金吐出來…揭穿乙○○浮報回饋金，挪用回饋金轉為里長交
    際金五萬元之真實內幕…四年來灣裡的里民置身於被最基層
    的小官里長私相收受般虛報帳目，自編交際費200 多萬元，
    任意揮霍的將回饋金吞掉」等語，均係對告訴人就回饋金之
    編列有無經回饋金管理委員會討論、及指述告訴人A 掉回饋
    金、浮報回饋金、挪用回饋金、任意揮霍回饋金等具體內容
    ，當係事實之陳述，並無夾雜被告之個人主觀之判斷意見，
    顯非可受公評之事項，辯護人上開所述，顯有誤會。
  (六)依96年11月27日修正後公職人員選舉罷免法第31條第1 項規
    定，「經登記為候選人者，不得撤回其候選人登記」；同條
    第4 項規定，「經登記為候選人者，於登記期間截止後遷出
    其選區或除籍者，不影響其候選人資格，並仍在其原選區行
    使選舉權」。是具有候選人資格之人，一經登記完成後，即
    當然成為該選區之候選人，蓋一人是否具有候選人資格，端
    視其是否符合公職人員選舉罷免法第三章第三節之候選人積
    極及消極資格之規定，若為不符合資格者，不因選務機關之
    公告取得候選人資格，至符合資格規定並已依法辦理登記者
    ，選務機關亦無權拒絕將其列公告。故具有候選人資格者，
    於向選務機關辦妥候選人登記時，即應認係96年11月27日修
    正後公職人員選舉罷免法第104 條所謂之「候選人」，行為
    人意圖使該候選人當選或不當選，非法散佈謠言或傳播不實
    罪之論罪時點，當自該候選人合法登記時起算，而不限於競
    選活動期間，避免執法者解釋法律不當致創造法律假期，而
    予有心之士可乘之機，臺灣高等法院所屬法院90年法律座談
    會刑事類提案第25號之審查意見可資參照；且96年11月27日
    修正後公職人員選舉罷免法第104 條意圖使候選人不當選而
    散布謠言或傳播不實罪之規定，旨在杜絕恣意虛構事實抹黑
    其他候選人，以端正選風，維護選舉之公正及候選人之權益
    ，該條文既未明定以競選活動期間內犯之為成立要件，為導
    正但求勝選不擇手段之劣質選舉文化，自不限定須在主管選
    舉機關公告候選人名單以後或公告之競選活動期間內為之；
    且不能僅因主管選舉機關形式上尚未公告候選人名單或公告
    之競選活動期間尚未屆至，即可不受修正前公職人員選舉罷
    免法第92條之規範，最高法院89年度台上字第5235號刑事判
    決、90年度台上字第1974號刑事判決、90年度台上字第5941
    號刑事判決均採同旨，可資參照。按被告於95年4 月11日登
    記參與高雄縣岡山鎮灣裡里第18屆里長選舉，有卷附高雄縣
    政府選舉委員會97年5 月26日高縣選四字第0971600837號函
    （本院(二)卷第138 頁）可稽，而高雄縣選舉委員會並於95年
    6 月4 日公告候選人名單，本案告訴人與被告俱為候選人，
    有卷附高雄縣選舉委員會95年11月13日高縣選四字第095160
    1270號函（95選他395 卷第33頁）及該屆里長選舉之選舉公
    報（95選他395 卷第4 頁）附卷可稽，顯見自95年5 月間起
    至95年6 月6 日止告訴人已屬96年11月27日修正後公職人員
    選舉罷免法第104 條所指之「候選人」而有該條之適用，起
    訴書證據並所犯法條欄第三項認必在主管機關公告候選人名
    單以後，始能稱之為候選人，而成為該法保護之客體，容有
    誤會。
  (七)綜上所述，被告上開所辯，要無足採，本件事證明確，應依
    法論科。
二、被告行為後，刑法於94年2 月2 日經總統令修正公布，於95
    年7 月1 日施行，而比較新舊法時應就罪刑有關之共犯、未
    遂犯、想像競合犯、牽連犯、連續犯、結合犯，以及累犯加
    重、自首減輕暨其他法定加減原因（如身分加減）與加減例
    等一切情形，綜其全部罪刑之結果而為比較；至於易科罰金
    、易服勞役之折算標準，於新法施行後，應另依新法第2 條
    第1 項之規定，適用最有利於行為人之法律，不在上開應綜
    合比較事項之列，自得依其比較結果，另行適用與上開綜合
    比較事項不同之法律（最高法院95年5 月23日刑事庭第8 次
    會議決議參照）。經查：修正前刑法第41條第1 項前段規定
    易科罰金之折算標準，係以（銀元）1 元以上3 元以下折算
    1 日，又依修正前罰金罰鍰提高標準條例第2 條前段（現已
    刪除）規定，就其原定數額提高為100 倍折算1 日，則被告
    行為時之易科罰金折算標準，應以銀元300 元即新臺幣900
    元折算1 日。惟修正後刑法第41條第1 項前段所定易科罰金
    折算標準則係以新臺幣1 千元、2 千元或3 千元折算1 日。
    比較修正前後之規定，修正後之規定並未較有利於被告，應
    適用修正前易科罰金之規定。依刑法第2 條第1 項從舊從輕
    原則之規定，以舊法之規定有利於被告，自應適用修正前之
    規定處斷。另按公職人員選舉罷免法於96年11月27日修正公
    布，並自公布日施行，其中修正前該法原第92條條次改為第
    104 條、原第98條第3 項條次改為第113 條第3 項，但構成
    要件及法定刑，或犯本章之罪宣告有期徒刑以上之刑者，並
    宣告褫奪公權之規定，均未作修正，僅屬條文條次之變動而
    非法律變更，並無有利、不利之情形，即無比較適用之問題
    ，應依一般法律適用原則，逕行適用裁判時法即修正後公職
    人員選舉罷免法第104 條、第113 條。
三、核被告所為，係犯修正後公職人員選舉罷免法第104 條之罪
    （檢察官補充理由書誤載為修正前第92條）。而修正後公職
    人員選舉罷免法第104 條係刑法第310 條第2 項之加重誹謗
    罪之法規競合之特別法之關係（見最高法院87年度第6 次刑
    事庭會議決議參照），即逕適用上開法條予以判決。起訴書
    所犯法條僅記載為刑法第310 條第2 項，尚有未洽。又被告
    與辛○○、己○○共同製作或散布前揭2 份不實宣傳單，彼
    此間有犯意之聯絡及行為之分擔，應論以共同正犯。被告利
    用不知情之競選總部成員，將上開不實宣傳單投入該里住戶
    之信箱內，成立間接正犯。另據證人壬○○於本院證述其所
    製作之宣傳單草稿內容，並無A 掉等字眼，是後來經過辛○○與己○○討論再經辛○○修改後，才有前揭宣傳單之內容
    ，足認證人壬○○原本製作之草稿，應與前揭宣傳單之內容
    不符，自難認證人壬○○與被告、辛○○、己○○共同為本
    件犯行，併此敘明。又被告自95年5 月間某日起，製作前揭
    2 份不實宣傳單，並分別以置放在被告競選總部任由選民取
    閱，或於95年5 月間某日起迄同年6 月6 日止，由被告競選
    總部不知情成員發放投入該里住戶之信箱內，或由被告於95
    年6 月6 日帶領競選總部不知情成員前往該里內之花都社區
    發放之方式散布，顯係出於同一之意圖使告訴人不當選及指
    摘毀損告訴人名譽之犯意接續為之，應論以接續犯。又原起
    訴事實僅論及被告於95年5 月間將上開傳單散發予不特定之
    灣裡里里民，惟被告上揭期間內所為以透過置放在被告競選
    總部任由民眾取閱，或由競選總部不知情成員將前揭宣傳單
    發放在選民信箱，或由被告於95年6 月6 日傍晚帶領競選總
    部不知情之成員前往花都社區發放之行為，經本院認屬接續
    犯，為實質上一罪，且公訴檢察官業於96年11月13日本院審
    理期間具狀補充被告之犯罪期間自「95年5 月間某日起，至
    公告候選人競選號次之正式競選期間內某日止」，是就95年
    5 月間以外之行為自為起訴效力所及，本院自得併予審酌，
    附此敘明。爰審酌被告同為該屆里長候選人，本應恪遵法律
    參與選舉，以期選舉過程之公正、公平及純淨，然卻受一己
    之私蒙蔽，未盡相當之查證義務，即將不利於競選對手之不
    實文字內容製作成其競選宣傳品後再加以散布，以達毀損告
    訴人名譽及使告訴人不當選之目的，徵其犯罪情節及所生危
    害非輕，且嗣後否認犯行，又未與被害人達成和解或向被害
    人道歉，犯後態度不佳等一切情狀，量處如主文所示之刑，
    並諭知易科罰金之標準，並依96年11月27日修正後公職人員
    選舉罷免法第113 條第3 項、刑法第37條第2 項規定，宣告
    褫奪公權如主文所示。又被告行為在96年4 月24日之前，依
    中華民國96年罪犯減刑條例第2 條第1 項第3 款、第7 條、
    第14條之規定，就所宣告之刑予以減刑，並就所宣告之刑減
    刑後諭知易科罰金之折算標準。
四、不另為無罪諭知部分：
  (一)公訴意旨另以：被告為求意圖使已登記參選乙○○不當選，
    以文字散布不實之事及基於散布文字，指摘足以毀損乙○○
    名譽之事之犯意，以自製之宣傳單上記載「依據岡山鎮92年
    度焚化爐回饋金，分配我們灣裡里每年可獲得約84 0萬元，
    840 萬元*4年＝3 千360 萬元，里長伯仔，您任內有三千多
    萬元回饋金用在何處？四年來你從未公佈給里民知道，到底
    是做人情去了？或被A 光了？」等足以毀損乙○○名譽之事
    ，因認被告就此部分亦涉有修正後公職人員選舉罷免法第10
    4 條、刑法第310 條第2 項加重毀謗犯行。
  (二)按犯罪事實應依證據認定之，無證據不得認定犯罪事實；又
    不能證明被告犯罪者，應諭知無罪之判決，刑事訴訟法第15
    4 條第2 項、第301 條第1 項分別定有明文。而事實之認定
    ，應憑證據，如未能發現相當證據，或證據不足以證明，自
    不能以推測或擬制之方法，以為裁判基礎，最高法院40年台
    上字第86號判例意旨足資參照。
  (三)按公訴意旨認被告涉有前揭犯行無非係以告訴人之指訴，及
    其所提出之宣傳單1 份為據。訊據被告矢口否認製作該份宣
    傳單，且證人壬○○亦具結證稱當初在丙○○競選總部內只
    有看過95選他395 卷第7 、8 頁這2 份宣傳單（即本件犯罪
    事實所認定前揭2 份宣傳單），至於第9 頁該份宣傳單則未
    見過，也不是伊所製作等語（本院(一)卷第36頁），證人丁○○亦證稱當天被告所發放之宣傳單標題為「乙○○你把興建
    回饋金營運回饋金吐出來」這張（本院(二)卷第32頁），揆諸
    前揭證述，尚難認該份宣傳單是由被告，或被告授意由其競
    選總部幹部所製作、散布，此外，亦無其他任何證據可資證
    明被告此部分之犯行。
  (四)綜上所述，被告此部分所辯情節，尚堪採信。此部分依現存
    之證據尚不足以使本院形成被告確有前述犯行之有罪確信。
    揆諸首揭說明，公訴人所舉之證據既不足以證明被告確有上
    開犯行，本院復查無其他積極證據足資認定被告確有公訴人
    所指之犯行，既不能證明被告犯罪，揆諸前開法條之規定，
    本應依法為被告無罪之諭知，惟因公訴意旨認此部分與前述
    有罪部分有修正前刑法裁判上一罪之連續關係，爰不另為無
    罪之諭知，附此敘明。
據上論斷，應依刑事訴訟法第第299 條第1 項前段，修正後公職
人員選舉罷免法第104 條、第113 條第3 項，刑法第2 條第1 項
、第11條、第28條、第37條第2 項，修正前刑法第41條第1 項前
段，廢止前罰金罰鍰提高標準條例第2 條，中華民國96年罪犯減
刑條例第2 條第1 項第3 款、第7 條、第14條，判決如主文。
本案經檢察官庚○○到庭執行職務。
中    華    民    國    97    年    6     月    25    日
                  刑事第八庭    審判長法  官   李璧君
                                      法  官   陳振嘉
                                      法  官   曾仁勇
以上正本證明與原本無異。
如不服本判決，應於收受送達後十日內向本院提出上訴書狀，其
未敘述上訴之理由者並得於提起上訴後十日內向本院補提理由書
（均須按他造當事人之人數附繕本）。
中    華    民    國    97    年    6     月    25    日
                                      書記官   王治華
本案論罪科刑法條全文
公職人員選舉罷免法第104條
意圖使候選人當選或不當選，以文字、圖畫、錄音、錄影、演講
或他法，散布謠言或傳播不實之事，足以生損害於公眾或他人者
，處5 年以下有期徒刑。
公職人員選舉罷免法第113條
犯本章之罪，其他法律有較重處罰之規定者，從其規定。
辦理選舉、罷免事務人員，假借職務上之權力、機會或方法，以
故意犯本章之罪者，加重其刑至二分之一。
犯本章之罪或刑法分則第六章之妨害投票罪，宣告有期徒刑以上
之刑者，並宣告褫奪公權。


司法院資訊處製作；財團法人民間司法改革基金會備份。
